臺灣高等法院臺南分院民事判決　九十三年度家上字第一二號　　　　　　　　　　　　　　　　　　　.　　　　　　　　　　　　　　　　　　　　　
    　上  訴  人  　戊○○
　　　兼法定代理人　乙○○
　　　訴訟代理人　　林　崑　城　律師
　　　複 代 理人　　丙○○
　　　　　　　　　　甲○○
　　　被 上 訴人　　丁○○
　　　訴訟代理人　　葉　榮　棠　律師
　　　複 代 理人　　林　彥　百　律師
右當事人間請求給付扶養費事件，上訴人對於中華民國九十二年十月十七日台灣嘉義
地方法院第一審判決（九十二年度家訴字第三五號）提起上訴，經本院於九十三年六
月八日言詞辯論終結，茲判決如左：
      主      文
原判決關於駁回上訴人戊○○後開第二項之訴部分，並訴訟費用之裁判均廢棄。
被上訴人應給付上訴人戊○○新台幣陸拾陸萬參仟玖佰柒拾元，及自民國九十二年九
月五日起至清償日止，按週年利率百分之五計算之利息。
上訴人戊○○其餘上訴駁回。
上訴人乙○○上訴駁回。
第一、二審訴訟費用由上訴人戊○○負擔四分之一，上訴人乙○○負擔二分之一，餘
由被上訴人負擔。
  　　事實及理由
一、本件上訴人戊○○於原審主張伊為被上訴人所生之未成年子女，依民法第一千零
    八十四條第二項之規定被上訴人應對上訴人戊○○負扶養之義務，起訴請求被上
    訴人給付扶養費，於本院審理時復補充依同法第一千零八十九條及第一千一百十
    四條規定被上訴人對上訴人戊○○有扶養之義務，自應依法給付上訴人戊○○之
    扶養費，均係本於親子間應受扶養之法律關係請求扶養費，其請求權之法律關係
    並未變更，核屬補充其法律陳述，非為訴之變更或追加，與民事訴訟法第二百五
    十六條規定相符，合先敘明。
二、上訴人起訴主張：上訴人戊○○為被上訴人及上訴人乙○○之婚生子女，上訴人
    乙○○與被上訴人於八十年十一月十八日協議離婚時，並約定子女即上訴人戊○
    ○由上訴人乙○○監護。離婚後，上訴人戊○○即由上訴人乙○○獨力扶養，至
    九十二年六月十八日已滿十一年八個月，依行政院主計處九十年公布統計每人每
    年最低消費金額為二十七萬七千三百二十六元計算，上訴人乙○○已支付教養費
    新台幣（下同）三百二十三萬三千六百二十元，被上訴人應負擔二分之一即一百
    六十一萬六千八百十元，此部分為上訴人乙○○為被上訴人所支付，被上訴人無
    法律上原因受有利益，自應返還，上開不當得利請求權時效，應適用民法第一百
    二十五條十五年之規定而無同法第一百二十六條短期時效規定之適用。另上訴人
    戊○○至○○○年○○月○日方滿二十歲，上訴人戊○○自○○○年○月○日起
    算至成年日尚有五年六個月，所需教養費用至少應支出一百五十二萬五千二百九
    十三元，因上訴人乙○○目前失業，且因病須住院手術，無法獨力教養，來日教
    養費用需由被上訴人支付，扣除期前利息，被上訴人尚須給付上訴人戊○○一百
    十九萬六千三百零八元。扶養義務為強制規定，不因當事人私下協議而有所影響
    。又上訴人戊○○之家庭會議根本無協議召開之可能。爰依民法第一千一百十六
    條之二及不當得利之規定請求被上訴人給付上訴人乙○○一百六十一萬六千八百
    十元，及依民法第一千零八十四條、第一千零八十九條及第一千一百十四條規定
    請求被上訴人給付上訴人戊○○一百十九萬六千三百零八元，及均自起訴狀繕本
    送達被上訴人翌日起至清償日止按週年利率百分之五計算之利息，並陳明願供擔
    保，請准宣告假執行，原審駁回上訴人之請求，上訴人於本院聲明：(一)原判決不
    利於上訴人部份廢棄。(二)被上訴人丁○○應給付上訴人戊○○一百十九萬六千三
    百零八元並自起訴狀繕本送達之翌日起至清償日止按年利率百分之五計算之利息
    。(三)被上訴人丁○○應給付上訴人乙○○一百六十一萬六千八百十元，並自起訴
    狀繕本送達之翌日起至清償日止按年利率百分之五計算之利息。(四)前兩項判決請
    依職權宣告准予假執行或准上訴人供擔保後假執行。
三、被上訴人則以：上訴人提起本訴之前未踐行民法第一千一百二十條扶養方法經親
    屬會議定之之規定，其請求欠缺權利保護要件。對子女扶養費之約定，依契約自
    由原則及民法第一千零五十五條第一項觀之，自得由父、母自由約定，並無違反
    法律強制規定或公序良俗而約定無效之問題。上訴人乙○○與被上訴人既已於離
    婚協議書約定上訴人戊○○之監護及扶養由上訴人乙○○為之，雙方其他並無任
    何條件之請求，則上訴人戊○○之扶養費自應由其母即上訴人乙○○負擔，且上
    訴人乙○○已支出之扶養費，乃有法律上原因之支出，被上訴人並無不當得利之
    情形。上訴人乙○○請求之部份，性質上並非不當得利，業已罹於民法第一百二
    十六條之短期時效。縱認被上訴人對上訴人戊○○負有扶養義務，惟上訴人李沛
    霖之收入較被上訴人豐厚，自宜由被上訴人按月給付始為適當，被上訴人亦自願
    將上訴人戊○○接回照顧扶養，不需向上訴人乙○○請求教養費用，又上訴人依
    行政院主計處九十年公布統計每人每年平均最低消費額用以為扶養費用計算之依
    據，性質上與「扶養費用」有別，應依九十一年度綜合所得稅申報之法定扶養親
    屬寬減額為計算依據，始為合理等語置辯。並於本院聲明駁回上訴及假執行之聲
    請，如受不利之判決，願供擔保請准宣告免予假執行。
四、本件上訴人起訴主張上訴人乙○○與被上訴人育有未成年子女即上訴人戊○○，
    而上訴人乙○○與被上訴人於八十年十一月十八離婚時，雙方約定上訴人戊○○
    由上訴人乙○○監護之事實，業據上訴人提出戶籍謄本、離婚協議書各一件為證
    （見原審卷第三一、三六至三八頁），復為被上訴人所不爭執，上訴人此部分主
    張堪信為真實，上訴人復主張離婚後，上訴人戊○○即由上訴人乙○○獨力扶養
    ，至九十二年六月十八日已滿十一年八個月，上訴人乙○○已支付教養費用共三
    百二十三萬三千六百二十元，被上訴人應負擔二分之一即一百六十一萬六千八百
    十元，此部分係上訴人乙○○為被上訴人所支付，被上訴人無法律上原因受有利
    益，應予返還，另上訴人戊○○自九十二年七月一日起算至成年日尚有五年六個
    月須受扶養，至少應支出費用一百五十二萬五千二百九十三元，因上訴人乙○○
    目前失業，且因病須住院手術，無法獨力教養，被上訴人應給付上訴人戊○○上
    開扶養費等語，則為被上訴人所否認，並以前情置辯。則本件所應審究為本件請
    求扶養費部分是否應先經親屬會議定之？被上訴人對上訴人戊○○是否負有扶養
    義務？應給付之扶養費比例及費用若干？上訴人乙○○得否對被上訴人主張不當
    得利？
五、按父母對於未成年之子女，有保護及教養之權利義務；對於未成年子女之權利義
    務，除法律另有規定外，由父母共同行使或負擔之，父母之一方不能行使權利時
    ，由他方行使之，父母不能共同負擔義務時，由有能力者負擔之；直系血親相互
    間互負扶養之義務，民法第一千零八十四條第二項、第一千零八十九條第一項、
    第一千一百十四條第一項第一款分別定有明文。就權利方面而言，父母對於未成
    年之子女具有教養之權利，謂之親權之行使；就義務而言，父母對於未成年子女
    負有保護扶養之義務，而此種保護扶養義務係一種「生活保持義務」，並非「生
    活扶助義務」，亦即父母對未成年子女之扶養義務不以未成年子女「不能維持生
    活而無謀生能力」為必要，且此種未成年子女對父母之扶養請求權，乃基於身分
    關係所由生，縱使父母已離婚分居甚或原無婚姻關係，其間身分關係並不失其存
    在，是其扶養請求權仍未喪失，此觀婚姻經撤銷或離婚後，未為親權行使之父母
    對未成年子女之扶養義務，依民法第一千一百十六條之二規定：「父母對於未成
    年子女之扶養義務，不因結婚經撤銷或離婚而受影響。」即明。查上訴人戊○○
    係被上訴人之婚生子女，已如前述，被上訴人對上訴人戊○○自負有扶養之義務
    ，雖被上訴人辯稱：伊與上訴人乙○○離婚時即約定由上訴人乙○○監護撫養上
    訴人戊○○云云，按上訴人乙○○與被上訴人離婚時有上揭約定，並經載明於離
    婚協議書一情，有上開離婚協議書一件在卷可佐，並為上訴人所不爭執，然按協
    議離婚時，父母一方為達其擔任子女親權人之目的，而不得不與他方訂立今後不
    請求子女扶養費之協議，事所恆見，惟未成年子女對父母之扶養權利，有基本之
    生活保持權利，其基本權利不得任意拋棄，因此縱有上開不為扶養費請求之協議
    ，未成年子女自不受上開協議之拘束，且扶養權利既不得拋棄，父母更不得代理
    子女拋棄子女之扶養請求權，進而言之父母乃為債務人，子女為債權人，父母協
    議由一方單獨扶養，此種協議充其量不過為父母內部間之債務承擔契約，並無免
    除他方扶養義務之效力，此觀民法第三百零一條規定，債務之承擔，非經債權人
    承認，不生效力自明，是不任親權之一方即被上訴人自不得援引上開協議而為拒
    絕給付，被上訴人上開所辯，自無足採。
六、被上訴人復辯稱上訴人請求給付扶養費，起訴前未經親屬會議定之，欠缺權利保
    護要件云云，然按本件上訴人戊○○於上訴人乙○○與被上訴人離婚時即約定由
    上訴人乙○○監護撫養，為兩造所不爭執，在未依法變更監護權之前，上訴人戊
    ○○仍應由上訴人乙○○負責事實上之生活照護而支出費用，應無疑義，故本件
    係應給付金額多少之爭執，並非扶養方法之爭議，不受民法第一千一百二十條當
    事人不能協議及親屬會議定起訴前置之規定之限制，被上訴人謂兩造就扶養方法
    意見不同，上訴人起訴前未經親屬會議，與民法第一千一百二十條規定不符，欠
    缺權利義務保護要件云云，並非可採。
七、上訴人戊○○得向被上訴人請求之扶養費若干？
（一）查上訴人乙○○與被上訴人係於八十年十一月十八日協議離婚，上訴人戊○○
      則係九十二年八月二十八日提起本件訴訟，並主張自聲請假扣押即九十二年七
      月一日起請求上訴人給付扶養費至伊成年時止云云。惟按扶養為親屬法上之義
      務及權利，扶養請求權與一般債權請求權不同，有其特性，如扶養請求權為一
      身專屬權，通常因權利人之死亡而消滅，解釋上不得繼承、讓與、處分，並禁
      止扣押，至對於過去之扶養是否得請求履行，則因扶養義務之標的為滿足權利
      人之現在需要，解釋上應以請求扶養義務履行之時為標準，自其時以前之過去
      扶養，即不得再為請求，是本件上訴人戊○○起訴前，既均已受母親即上訴人
      乙○○扶養，不得再請求被上訴人給付起訴前之扶養費。至於上訴人戊○○之
      父母即上訴人乙○○與被上訴人間如何分擔，係另一問題。否則若再命被上訴
      人為給付，無異使上訴人戊○○獲雙重扶養，是上訴人戊○○訴請上訴人給付
      起訴前（九十二年七月一日至九十二年八月二十七日）之扶養費部分，自無理
      由。綜上所述，本件上訴人戊○○所得請求被上訴人給付者乃係起訴後迄至上
      訴人戊○○成年時止之扶養費。
（二）次查上訴人戊○○係○○○年○○月○日出生，於提起本件訴訟時（原審法院
      於九十二年八月二十八日收狀），係就讀國中三年級，依平均每戶家庭收支按
      戶內人數分（續）表，九十年度台灣地區平均每人每年消費支出為二十七萬七
      千三百二十六元，有上訴人提出之行政院主計處公布統計之九十年家庭收支調
      查報告一件在卷可稽（見原審卷第六頁），上訴人戊○○並主張被上訴人應依
      此數額計算其扶養費等語，被上訴人對上開文書之真正並不爭執，惟辯稱上開
      數額不合理，應依九十一年度綜合所得稅申報之法定扶養親屬寬減額，對子女
      每年七萬四千元，再由被上訴人負擔二分之一，每年僅三萬七千元云云，按扶
      養之程度，應按受扶養權利者之需要，與負扶養義務者之經濟能力及身分定之
      ；負扶養義務者有數人，而其親等同一時，應各依其經濟能力分擔義務，民法
      第一千一百十九條、第一千一百十五條第一項分別定有明文。故「扶養費數額
      之多寡，亦應依此情形而為適當之酌定，不得僅以某一固定年度綜合所得稅扶
      養親屬之寬減額或免稅額為其唯一之標準定之。」（最高法院八十四年度台上
      字第二八八八號判決參照）。按上訴人戊○○之父即被上訴人為二專畢業，現
      經營眼鏡行、名下有土地一筆、車子一輛，投資六筆、九十年、九十一年及九
      十二年申報所得依序為四萬四千四百三十四元、三十一萬三千三百三十四元、
      六萬四千二百三十七元，上訴人戊○○之母即上訴人乙○○高中畢業，現無工
      作，名下有汽車一輛、八十九年、九十年及九十一年申報所得依序為十萬八千
      三百五十八元、十八萬四千四百八十八元、二萬四千四百四十四元，有本院依
      職權向財政部台灣省南區國稅局民雄稽徵所、財政部台灣省南區國稅局嘉義市
      分局分別函調上訴人乙○○及被上訴人之歸戶財產資料及綜合所得稅申報資料
      附卷可稽（見本院卷第六七至八三頁）。再按「直系血親相互間互負扶養之義
      務，又父母對於未成年之子女，有保護及教養之權利義務，民法第一千一百十
      四條、第一千零八十四條分別定有明文。此一扶養義務，除因扶養義務人負擔
      扶養義務而不能維持自己生活，依同法第一千一百十八條之規定減免其義務外
      ，並不因其有無職業而有所不同。」（最高法院八十六年度台上字第三三八七
      號判決要旨參照），是父母對於未成年之子女，有保護及教養之權利義務，而
      所謂扶養，乃一定親屬間有經濟能力者，對於不能維持生活者，予以必要的經
      濟上供給之親屬法上義務，父母子女間之扶養義務係生活保持義務，即保持對
      方之生活，即係保持自己之生活，父母以其子女之生活為自己生活之一部而保
      持，是父母對於未成年子女關於保護教養費用之負擔，乃係本於為父母為子女
      之身分關係而當然發生，父母自不能以資力不佳而主張解免其對於子女之扶養
      義務。綜上所述，本院審酌兩造之上開學歷、資力狀況，及上訴人乙○○及被
      上訴人於本院均陳稱上訴人戊○○之扶養願負擔二分之一之意願，認上訴人乙
      ○○及被上訴人應平均負擔上訴人戊○○之扶養費為適當。又參酌上訴人提出
      之行政院主計處公布統計之九十年家庭收支調查報告，其中消費支出項目包括
      1.食品費2.飲料費3.菸草4.衣著、鞋、襪類5.房地租及水費6.燃料和燈光7.家
      具及家庭設備8.家事管理9.保健和醫療10.運輸及通訊11.娛樂教育和文化服務12.
      雜項支出等，上開消費金額之計算，因以消費為導向，雖較符合一般扶養實情
      ，而足採為計算之依據，惟該消費支出之計算並非專以未成年人為對象，若干
      消費項目並非未成年人所必需，例如：菸草、家具及家庭設備、家事管理、房
      地租、交通設備使用管理費、汽機車保險費等均應予以扣除，惟參諸若干未成
      年人所需而成人不必要之需求在前開消費支出表中不見得有採為計算之依據，
      未成年人每天所須花費之學費、教育費、才藝費及其他基本娛樂支出等亦不在
      少數，絕非區區之數所得應付，截長補短後，堪認此計算標準應屬適當。
（三）又「法院依民法第一千零五十五條之規定，為酌定、改定或變更時，得命交付
      子女、未行使或負擔權利義務之一方與未成年子女會面交往之方式與期間、給
      付扶養費、交付身分證明文件或其他財物，或命為相當之處分，並得訂定必要
      事項。前項扶養費之給付，法院得依聲請或依職權，命為一次給付或分期給付
      。分期給付遲誤一期履行者，其後之期間視為亦已到期」，八十八年二月三日
      修正公佈之非訟事件法第七十一條之六定有明文。查本件雖非於酌定、改定或
      變更未成年子女親權事件中一併命為給付扶養費，然依非訟程序為酌定、改定
      或變更未成年子女之親權人之裁定時，既得併命為扶養費之一次或分期給付及
      分期給付遲誤一期履行者，其後之期間視為亦已到期之諭知；則於未成年之受
      扶養權利人單獨訴請給付扶養費之事件中，程序保障較之非訟裁定周延，且未
      涉及親權人之酌定，事件更為單純，應無不得適用上開規定之理，參酌本件未
      成年子女即上訴人戊○○即將成年，受扶養期間不長，命被上訴人一次給付負
      擔不致過重，及為確保未成年子女即被上訴人受扶養之權利，則上訴人戊○○
      請求一次給付到期及未到期之扶養，尚屬合理，查上訴人戊○○提起本件訴訟
      （九十二年八月二十八日）至成年時（九十七年十二月七日）止尚有五‧二八
      年可受扶養，依前揭行政院主計處公布統計之九十年家庭收支調查報告，每人
      每年平均消費支出為二十七萬七千三百二十六元計算，再依霍夫曼計算法扣出
      中間利息，被上訴人應負擔上訴人戊○○之扶養費為六十六萬三千九百七十元
      （計算式：年別5%複式霍夫曼計算法（第一年不扣除中間利息），其計算式為
      ：[277326*4.56437041（此為應受扶養5年之霍夫曼係數）+277326*0.28*（
　　　5.36437041-4.56437041）]除以2（扶養人數）=663970（小數點以下四捨五入
　　　）。是上訴人戊○○得向被上訴人請求扶養費之數額為六十六萬三千九百七十
　　　元，逾此部分之請求，則屬無據。
八、上訴人乙○○另主張伊於離婚後獨自扶養與被上訴人所生之婚生子女即上訴人戊
    ○○共支出扶養費三百二十三萬三千六百二十元，應由被上訴人負擔其中二分之
    一，即一百六十一萬六千八百十元，自得依不當得利之法律關係向被上訴人請求
    ，又伊與被上訴人私下約定「戊○○之扶養由乙方（按即上訴人乙○○）為之」
    違反法律強制規定及違背公共秩序與善良風俗而無效云云，按上訴人乙○○與被
    上訴人離婚時，已約定上訴人戊○○由上訴人乙○○負擔撫養，為兩造所不爭執
    ，雖上訴人乙○○辯稱因被上訴人聲稱若不答應獨自扶養上訴人戊○○，被上訴
    人即不同意將上訴人戊○○交由伊監護云云，已為被上訴人所否認，況縱然屬實
    ，上訴人乙○○既已同意上訴人戊○○由伊撫養，其究係因何原因為上開表示，
    屬其個人之動機，尚難認此係遭被上訴人之威脅所導致，又按父母對於未成年子
    女，有保護及教養之權利義務，為民法第一千零八十四條第二項所明定。此項因
    身分關係所生之權利義務，性質上固不得拋棄，但夫妻協議離婚後，關於子女之
    監護，依民法第一千零五十一條之規定，原則上由夫任之，亦得約定由一方監護
    。於此情形下，他方監護權之行使，即暫時停止。此與親權之拋棄尚屬有別（最
    高法院八十年度台上字第一三二七號判例可資參照），未成年子女於離婚時本得
    依法協議或聲請由法院指定監護人，是撫養亦得約定由父母之一方為之，自無違
    反強制規定可言，況夫妻一方單獨扶養未成年子女，此種協議不過為父母內部間
    之債務承擔契約，並無免除他方扶養義務之效力，亦即未成年子女仍得本於自己
    之權利向未任親權之一方請求撫養，對未成年子女之權益亦不生影響，亦不生拋
    棄受扶養權利之問題，是上訴人乙○○以此主張上開撫養之約定違反強制規定及
    違背公共秩序與善良風俗應認無效云云，尚無可採。從而上訴人乙○○主張已支
    付上訴人戊○○之扶養費三百二十三萬三千六百二十元，此乃係基於其與被上訴
    人之協議為有法律上原因之支出，則上訴人乙○○支付此部分扶養費，亦並不因
    此而致上訴人乙○○受損害，或致使被上訴人受有利益。是上訴人乙○○上開請
    求，與民法第一百七十九條所定：「無法律上之原因而受利益，致他人受損害者
    ，應返還其利益。雖有法律上之原因，而其後已不存在者，亦同。」之不當得利
    之要件不符。故上訴人乙○○依不當得利之法律關係請求被上訴人給付一百六十
    一萬六千八百十元及法定遲延利息，即屬無據。
九、綜上所述，上訴人戊○○本於扶養之法律關係，請求給付六十六萬三千九百七十
    元及自起訴狀繕本送達之翌日即九十二年九月五日起至清償日止，按週年利率百
    分之五計算之利息，為有理由，應予准許，逾上開部分之請求，為無理由，不應
    准許。至於上訴人乙○○依不當得利之法律關係，請求被上訴人給付一百六十一
    萬六千八百十元及自起訴狀繕本送達之翌日起至清償日止，按週年利率百分之五
    計算之利息，為無理由，應予駁回。上訴人戊○○勝訴部分，未逾一百五十萬元
    ，係不得上訴第三審，上訴人戊○○請求供擔保宣告假執行或依職權為假執行之
    宣告，核無必要，原審駁回其假執行聲請，理由固有不同，結論仍屬一致，至於
    其敗訴部分，假執行之聲請失所附麗，應併予駁回。原審就上開上訴人戊○○應
    准許部分，為上訴人戊○○敗訴之判決，尚有未洽，上訴人戊○○上訴意旨求予
    廢棄改判，為有理由，爰由本院予以廢棄改判如主文第二項所示，至於上訴人戊
    ○○、乙○○之請求不應准許部分，原判決為上訴人敗訴之判決，並駁回其假執
    行之聲請，經核於法並無不合，上訴意旨求予廢棄改判，為無理由，應駁回其上
    訴。
十、本件事證已臻明確，兩造其餘攻擊防禦方法，經審酌後，或與本件無涉，或與判
    決結果不生影響，毋庸一一論列。
十一、據上論結，本件上訴為一部有理由，一部無理由，依民事訴訟法第四百五十條
      、第四百四十九條、第七十九條、第八十五條第一項但書，判決如主文。
中　　　華　　　民　　　國　　九十三　　年　　　六　　　月　　二十三　  日
　　　　　　　　　　　　　　　　　　臺灣高等法院臺南分院民事第二庭
~B1審判長法官　吳　　志　　誠　
~B2　　　法官　李　　素　　靖　
~B3　　　法官　周　　素　　秋　
右為正本係照原本作成。
上訴利益如逾新台幣一百五十萬元得提起上訴，須於判決送達後二十日內向本院提出
上訴狀；未表明上訴理由者，應於上訴後二十日內向本院提出理由書。
中　　　華　　　民　　　國　　九十三　　年　　　六　　　月　　二十四　　日
~B法院書記官　劉　　清　　洪
